臺灣高等法院刑事判決　　　　　　　 100年度上易字第1648號
上　訴　人　台灣板橋地方法院檢察署檢察官
被　　　告　徐晟
上列上訴人因被告毀損案件，不服台灣板橋地方法院一００年度
易字第一０三號，中華民國一００年五月三十一日第一審判決（
起訴案號：台灣板橋地方法院檢察署九十九年度偵緝字第二六六
六號），提起上訴，本院判決如下：
    主  文
上訴駁回。
    理  由
一、公訴意旨略以：被告徐晟前因細故與告訴人謝曉虹發生爭執
    而心生不滿，竟基於毀損之犯意，於民國九十九年二月十日
    下午九時十二分許，在新北市○○區○○路二三六巷一八號
    一樓前，持不明物體刮花告訴人所有而停放於上址之車號Ｒ
    Ａ九－一三五號輕型機車之儀表板、車殼烤漆，致上開機車
    之車殼烤漆損壞而不堪使用，因認被告涉犯刑法第三百五十
    四條之毀損罪嫌。
二、按犯罪事實應依證據認定之，無證據不得認定犯罪事實；不
    能證明被告犯罪者，應諭知無罪之判決，刑事訴訟法第一百
    五十四條第二項、第三百零一條第一項分別定有明文。再事
    實之認定應憑證據，如未能發現相當證據，或證據不足以證
    明，自不能以推測或擬制之方法，為裁判之基礎。又認定不
    利於被告之事實，需依積極證據，茍積極證據不足為不利於
    被告事實之認定時，即應為有利於被告之認定，更不必有何
    有利之證據。且刑事訴訟上證明之資料，無論其為直接證據
    或間接證據，均須達於通常一般人均不致於有所懷疑，而得
    確信其為真實之程度，始得據為有罪之認定，若其關於被告
    是否犯罪之證明未能達此程度，而有合理性懷疑之存在，致
    使無從形成有罪之確信，根據「罪證有疑，利於被告」之證
    據法則，即不得遽為不利被告之認定，其以情況證據（即間
    接證據）斷罪時，尤須基於該證據在直接關係上所可證明之
    他項情況事實，本乎推理作用足以確證被告有罪，方為合法
    ，不得徒憑主觀上之推想，將一般經驗上有利被告之其他合
    理情況逕予排除（最高法院七十六年台上字第四九八六號、
    三十二年度上字六七號判例意旨參照）。另按「告訴人之告
    訴，係以使被告受刑事追訴為目的，其指訴是否與事實相符
    ，仍應調查其他證據，以資審認，即須藉由補強證據之存在
    ，以增強或擔保告訴人陳述之證明力，必被害人所述被害情
    形，無瑕疵可擊，且就其他方面調查，又與事實相符，始足
    據為有罪判決之基礎（最高法院八十七年度台上字第二一七
    六號、八十一年度台上字第三五三九號判決意旨參照）。
三、本件公訴人認被告涉有毀損罪嫌，無非係以被告於偵查中之
    供述、告訴人之指訴、證人李政翰之證詞、車號查詢輕型機
    車車籍一份與機車照片十四張等為主要論據。
四、按被告以外之人於審判外之言詞或書面陳述，除法律有規定
    者外，不得作為證據；又被告以外之人於審判外之陳述，雖
    不符合同法第一百五十九條之一至第一百五十九條之四之規
    定，但經當事人於審判程序同意作為證據，法院審酌該言詞
    陳述或書面陳述作成時之情況，認為適當者，亦得為證據。
    當事人、代理人或辯護人於法院調查證據時，知有第一百五
    十九條第一項不得為證據之情形，而未於言詞辯論終結前聲
    明異議者，視為有前項之同意，刑事訴訟法第一百五十九條
    第一項及第一百五十九條之五分別定有明文。本判決下列所
    引用之各該被告以外之人於審判外之陳述（包含書面陳述）
    ，雖屬傳聞證據，惟當事人於本院審判期日中表示同意作為
    證據方法而不予爭執，本院審酌上開證據資料製作時之情況
    ，尚無違法不當及證明力明顯過低之瑕疵，亦認為以之作為
    證據應屬適當。揆諸前開規定，爰依刑事訴訟法第一百五十
    九條之五規定，認前揭證據資料均有證據能力，先予敘明。
五、訊據被告堅詞否認有何毀損之犯行，辯稱：我跟告訴人之前
    有爭執沒錯，可是沒有必要因為有先前的爭執就去冒險破壞
    。而我的機車之前也有被破壞，我有去看錄影帶，可是看不
    清楚。案發當天我不在現場，告訴人所說的不實在等語（詳
    本院卷第二０頁反面）。經查：
  (一)依告訴人於警詢及偵查中證稱：（問：你如何知道妳鄰居，
    該名大陸女子毀損妳的輕機車？是否可提供證據？）因為我
    九十九年二月十一日十時許有與員警一同去調閱過九十九年
    二月十日我機車遭毀損的監視器，監視器畫面很清楚可以看
    到一名女子在我機車旁走來走去，並蹲在我機車旁邊，時間
    從二月十日的晚上二十一時十二分五十九秒開始，一直到二
    十一時二十三分，而我也很清楚的指認出該名女子就是我鄰
    居，住在保平路二三六巷一六號七樓的大陸女子。警方稱該
    監視器（永和市和平里監視器）系統故障，至九十九年二月
    份所有畫面均無存檔，不過我當時二月十一日去調閱監視器
    時，的確有看到畫面中該名不斷在我機車附近走動的女子就
    是我鄰居。…（問：是否於九十九年二月十日下午九時十二
    分，在永和市○○路二三六巷一八號一樓發現車號ＲＡ九－
    一三五輕型機車遭人毀損？）是，但是我是在九十九年二月
    十一日上午九點多我要去上班時發現，我停在上址的上開機
    車，我的車子車殼儀表板被刮花，車殼被破壞，我本來要去
    請教里長，去的路途中遇到巡邏警察，警察跟我說調閱監視
    器，所以我就跟警察一起去調閱監視器，我們在里長辦公室
    有看到監視錄影畫面，我們一開始只有看到一個背影，蹲在
    我車子的旁邊，之後我在看監視錄影畫面時，就有看到徐晟
    的正面，她從她家走出來，又蹲到我車子的旁邊等語（詳偵
    卷第四頁，偵緝卷第三三頁），顯示告訴人於案發當日，並
    未親眼目睹被告毀損其所有車號ＲＡ九－一三五號輕型機車
    ，而係發現機車遭人毀損時，經由警員陪同至和平里里長辦
    公室調閱監視錄影畫面，發現毀損機車者為一名女子，始進
    而指認被告。
  (二)再告訴人雖於警詢中表示可清楚指認，然依證人李政翰即偕
    同告訴人至和平里里長辦公室調閱監視錄影資料之警員於偵
    查及原審審理中證稱：（問：是否係九十九年二月十一日陪
    同謝曉虹前往里長辦公室調閱監視錄影畫面之員警？）是，
    當天謝曉虹到派出所報案，她說她的機車在永和市○○路二
    三六巷一八號前遭不明人士毀損，所以我就陪同謝曉虹到和
    平里里長辦公室調閱監視錄影畫面，我們是調閱九十九年二
    月十日下午九時至十一時的監視錄影畫面，從監視器畫面看
    到有一名身穿粉紅色的女子，從保平路二三六巷口走到二三
    六巷一八號，蹲在一台輕型機車前輪前面，那名女子似乎在
    拿東西碰機車，但是不知道她做什麼，之後那名女子就離開
    ，五分鐘之後她有回到那台機車旁邊，這次她就有搬動機車
    的龍頭鎖及車殼，每次停留大約三十秒到一分鐘，因為監視
    器先前都只有拍到那名女子的背影，等到那名女子要離開時
    有拍到她的正面，這時謝曉虹突然就說這名女子就是住在他
    們家樓上的住戶。（問：在監視器看到的那名女子是否就是
    在庭之徐晟？）因為畫面看不清楚，所以我無法確定是不是
    她。…（問：九十二年二月間，是否有受理機車刮花的案件
    ，而去調閱錄影監視畫面？）有。（問：當時你是怎麼去調
    監視器畫面？）當時告訴人來永和派出所說她的機車被刮花
    ，我就陪同一起到和平里里長那邊調閱監視器，當時沒有做
    報案的紀錄。（問：你們去調閱監視器畫面，有無看到什麼
    內容？）看到一個女子走過去，停在告訴人的機車的旁邊，
    左右移動，也有移動告訴人的機車龍頭，並且有去做刮的動
    作，而且有離開畫面之後又回來兩、三次，最後走進大樓裡
    面。因為從畫面中，看不出那個女子是誰，但是告訴人指認
    是被告徐晟。（問：當時看畫面怎麼判斷是女子？）一看就
    知道是女孩子，從體型及粉紅色的服裝，至於頭髮的部分我
    忘記了。（問：當時一看到畫面，告訴人就指認該女子是被
    告？）是。（問：告訴人是否光憑背影就判斷出來？）畫面
    中，破壞機車的女子有回身，攝影機有拍到該女子的正面，
    但是畫面很模糊，告訴人是看到那女子的正面之後，就認定
    是被告等語（詳偵緝卷第五五頁，原審卷第三五頁），顯示
    該錄影監視畫面僅能呈現案發當日毀損告訴人所有上開輕型
    機車者為一名女子，且因畫面模糊，致無從辨認該名女子之
    臉部特徵是否與被告相符。是告訴人指認該監視錄影畫面中
    之女子即為被告，其正確性如何，尚非無疑。
  (三)又對於錄影畫面中的人影，可否清楚指認，除涉及錄影畫面
    之品質外，通常亦與指認者與畫面中的人物是否親近或熟識
    有關。對於畫面品質非佳，僅可粗略辨認臉孔或體態之情形
    ，一般陌生人或僅有數面之緣之人，固然無法藉由如此粗糙
    的畫面品質指認畫面中的人物，究為何人。再者，與錄影畫
    面中之人具有共同居住生活之親戚、彼此交往多年之男女朋
    友、或因工作或其他關係而相處多年之同事或友人，可能因
    對畫面中人物的特殊生理特徵，相當熟悉，以致畫面雖非清
    晰，但仍可輕易辨認與指認，固時有耳聞；但被告與告訴人
    之間，彼此之間因細故而有嫌隙，致不常往來，除據被告供
    承在卷外（詳原審卷第六五頁），告訴人亦不否認曾因住家
    發生聲響而與被告發生不快（詳原審卷第一五頁），堪認被
    告與告訴人之間，因彼此素有怨隙，衡情並非很熟識。雖告
    訴人相較於陪同調閱監視錄影畫面之警員李政翰，對被告略
    微熟悉，但因其與被告彼此不睦，而不相往來，對於被告的
    生理特徵或一些習性，亦屬陌生，其指認之能力，相較於警
    員李政翰，並無特別之處，警員李政翰既然因畫面模糊而無
    法辨認畫面中的女子是否即為被告，衡情告訴人亦因畫面模
    糊而無法指認，則告訴人指認畫面中的女子為被告，出於主
    觀上偏見之風險甚高，自無從單憑告訴人之片面指認，遽認
    被告曾毀損告訴人所有之上開輕型機車。尤以，告訴人曾於
    原審審理時陳稱：我住在一八號六樓，一八號七樓是我兒子
    與女兒住，我兒子因為讀大學而住校，被告曾以小孩開窗的
    聲音太大聲及開水龍頭的聲音聽得到，要求進到我家裡查看
    ，被我拒絕，後來就發生我種植的盆栽被人折斷，我去詢問
    是否被告做的，被告說不是等語（詳原審卷第一五頁），顯
    示告訴人對於被告確有一定程度之偏見，以致種植之盆栽遭
    人折斷，亦懷疑為被告所為，益證告訴人面對畫面模糊不清
    之情況下，仍堅決指認畫面中的女子為被告，確可能出於主
    觀偏見之影響，而非立於中立、客觀之立場所為，自難採為
    被告不利認定之基礎。
  (四)另證人鄭明發於偵查及原審審理中均一致證稱伊於農曆過年
    前的某日早上，親眼目睹被告持類似螺絲起子之器具破壞告
    訴人所有之上開輕型機車云云（詳偵卷第四六頁，原審卷第
    三二頁反面、三三、三四頁反面），且稱係因被告持器具刮
    損機車後，騎乘機車離開時，看到被告的臉云云（詳原審卷
    第三三頁）。然證人李政翰於原審證稱：（問：當時拍攝到
    破壞機車的畫面，是早上或晚上？）晚上二十一時或二十二
    時左右。（問：怎麼判斷攝影機車時間是正確的？）從畫面
    可以判斷是早上或晚上，白天的話整個影像會很亮，晚上的
    話就比較暗，因為當時也不知道案發的時間點，所以從下午
    開始看，一直看到晚上，可以看得出畫面中的景象，是從白
    天很亮到晚上慢慢的暗下來，所以案發時間是晚上。（問：
    當時你們看到被告離開的畫面是走進大樓裡面？）是等語（
    詳原審卷第三五頁反面），是告訴人與警員李政翰觀看的監
    視錄影畫面，因係從案發當日下午開始觀看，且由畫面中的
    亮度由明亮到漸趨灰暗，而可明顯觀察到告訴人所有之上開
    輕型機車遭一名女子破壞的時間確係發生於案發當日晚間九
    時或十時左右，且該名女子離開時，係以徒步行走方式走進
    巷弄的大樓裡。故證人鄭明發就發現被告破壞之時間與被告
    如何離開之陳述，與警員李政翰觀看之監視錄影畫面顯示告
    訴人所有之上開輕型機車遭破壞的時間是在晚上、破壞機車
    之女子後來離開是走進巷弄的大樓裡等情，相互矛盾。是證
    人鄭明發若非配合告訴人為虛偽之證詞，就是其所目睹的情
    形，與本案毫無相關。因九十九年之農曆除夕係二月十三日
    ，本案發生之時間為農曆除夕的前三日，與證人鄭明發前揭
    證稱目睹被告破壞機車的時間相當；而告訴人所有之上開輕
    型機車，確為紅色，且遭破壞的情狀，除車殼與儀表板遭刮
    花外，即連結機車腳踏板部位之車殼呈現分離而可能隨時脫
    落現象，則有告訴人提出之機車照片十四張在卷可證（見偵
    卷第一０至二三頁），此與證人鄭明發證稱：我看到她從小
    袋子裡拿出一支螺絲起子在挖曾太太的機車，因為曾太太的
    機車是紅色，而且後面有一個行李箱，所以我記得很清楚，
    當天那名女子是在挖機車的邊條。她拿螺絲起子破壞機車邊
    條。後來發現她好像拿東西在刮機車旁邊的塑膠車殼。看到
    她的動作不太對，那邊刮一刮，另外一邊刮又刮一刮，後來
    去看，那個機車腳踏板的殼都被挖出來了等語（詳偵緝卷第
    四六頁，原審卷第三二頁反面、三四頁）。是不論是就機車
    顏色、機車遭破壞的狀況或機車腳踏板的車殼因遭破壞而幾
    乎脫落，均核與告訴人所指稱其所有上開輕型機車遭破壞之
    情節，幾乎一致；此外，告訴人於原審審理時並表示：照片
    中遭刮花的部分，以及機車腳踏板脫落部分，均係案發當日
    遭破壞所致，並非案發之前所發生的破壞事件造成等語（詳
    原審卷第六四頁反面至六五頁），堪認證人鄭明發前揭證述
    內容所指涉之機車破壞事件，應即為本案告訴人所有上開輕
    型機車遭破壞之事件，而非將告訴人所有上開輕型機車於案
    發前遭人破壞之事件誤認為本次，或將他人所有遭破壞之機
    車誤認係告訴人所有。準此以言，因告訴人所有上開輕型機
    車遭破壞的時間是在晚上，並非白天，且涉嫌破壞告訴人所
    有上開輕型機車之女子，事後係徒步離開現場，並非騎乘機
    車離開，此等情節，均與證人鄭明發前揭證稱：在白天看到
    被告破壞告訴人所有之上開輕型機車，事後被告並騎乘機車
    離開等語，截然不同，足認證人鄭明發有關目睹被告破壞告
    訴人所有上開輕型機車等語，確係捏造不實之證詞。尤以，
    證人鄭明發證稱：其不認識被告，除於新曆過年後，農曆過
    年前目睹被告破壞告訴人上開輕型機車，見過被告一次後，
    即未曾見過被告等語（詳原審卷第三二頁），顯示證人鄭明
    發與被告並不相識，且依證人鄭明發前揭所證，其僅於被告
    騎乘機車離開時，短暫瞥見被告之面容，衡情其對於陌生之
    被告容貌，應無法僅由匆匆一瞥而產生深刻印象，而其於九
    十九年十一月一日偵訊時指認被告照片時，既然距離案發當
    日已逾八個月之久，證人鄭明發竟仍然可以指認僅有一面之
    緣的被告，就是其目睹破壞告訴人上開輕型機車之人，自屬
    難以想像。本院斟酌證人鄭明發證稱：伊與告訴人為鄰居關
    係，因伊配偶從事美髮工作，告訴人則為伊配偶的客戶等語
    （詳原審卷第三二頁），顯示證人鄭明發因囿於其與告訴人
    長期為鄰居關係，且告訴人曾至其配偶經營美髮店消費而有
    人情上的壓力，其前揭證述顯然偏頗告訴人而與事實不符，
    自不足為被告不利之認定依據。
  (五)復按被告所有之機車，亦曾經遭人毀損而向警方報案，由警
    員陪同至和平里里長辦公室調閱監視錄影畫面一節，除據被
    告供承在卷外，並經證人即當時擔任和平里里長之鄭謝秀玉
    證述在卷（詳原審卷第三一頁反面），而被告觀看監視畫面
    結果，因畫面模糊致無法指認，亦據被告陳稱在卷（詳原審
    卷第六六頁），益徵設於新北市○○區○○路二三六巷附近
    之監視器，因錄影畫面品質不佳，告訴人憑藉此種品質不佳
    之錄影畫面指認被告即為破壞其機車之人，出於錯誤的機率
    極大，參以告訴人與被告之間，相處原本不睦，亦可能出於
    偏見而將畫面中的人指認為被告，且由於告訴人所觀看之監
    視錄影畫面，並無存檔一節，除據告訴人前開陳述明確外，
    並有警員蔡能嘉製作之報告二份在卷可憑（見偵卷第五至六
    頁），致本院無從勘驗該監視錄影畫面，以釐清告訴人所觀
    看到的該名女子是否確為被告，自難認告訴人之車號ＲＡ九
    －一三五號輕型機車毀損案件，係為被告所為。
  (六)至公訴人所舉車號查詢輕型機車車籍一份及機車照片十四張
    ，僅能證明車號ＲＡ九－一三五號輕型機車係登記在告訴人
    名下，而為告訴人所有，而車號ＲＡ九－一三五號輕型機車
    於九十九年三月一日拍攝時，機車車殼與儀表板的表面佈滿
    不規則之刮痕，連結腳踏板的車殼則呈現分離而隨時可能脫
    落之毀損狀態，但不能證明上開輕型機車的毀損狀態係於九
    十九年二月十日發生以及係遭被告毀損等事實，併予敘明。
六、綜上所述，公訴人就被告涉犯毀損罪嫌所舉之證據，僅有告
    訴人與證人鄭明發之證詞。由於告訴人並未親眼目睹毀損其
    輕型機車之人即為被告，僅憑模糊不清之錄影畫面即指認被
    告，其指認的正確性，已堪質疑。況告訴人對被告提出刑事
    告訴之目的，在於使被告受刑事訴追處罰，而與被告處於絕
    對對立之狀態，本不得單憑告訴人之證詞，遽為被告不利之
    認定；且鄭明發證述目睹被告毀損機車之情節，明顯與告訴
    人觀看的監視錄影畫面內容不同，自無從佐證告訴人指認機
    車遭被告毀損乙節為真。此外，公訴人亦未再舉出其他積極
    證據以資證明被告確有毀損之犯行，是縱然被告有高度嫌疑
    ，但仍不足以使法院獲得確切之心證，自應為被告有利之認
    定。是被告被訴之犯罪事實，要屬不能證明。原審以不能證
    明被告犯罪而諭知被告無罪之判決，核無不合。檢察官上訴
    指摘原審判決不當，請求撤銷改判，為無理由，應予駁回。
據上論斷，應依刑事訴訟法第三百六十八條，判決如主文。
本案經檢察官何明楨到庭執行職務。
中    華    民    國   100    年    9     月    6     日
                  刑事第七庭  審判長法  官  陳憲裕
                                    法  官  游紅桃
                                    法  官  楊智勝
以上正本證明與原本無異。
不得上訴。
                                    書記官  張玉如
中    華    民    國   100    年    9     月    6     日